【裁判字號】    89,重上,25
【裁判日期】    891003
【裁判案由】    給付借款
【裁判全文】
臺灣高等法院臺南分院民事判決  八十九年度重上字第二五號   Ｋ
      上  訴  人  第一商業銀行股份有限公司新營分行
      法定代理人  丙  ○  ○
      訴訟代理人  張  天  良  律師
                  許  世  烜  律師
      送達代收人  丁  ○  ○  .
      被  上訴人  甲  ○  ○  .
                  乙  ○  ○  .
      右二人共同
      訴訟代理人  徐  建  光  律師
                  莊  美  貴  律師
      複  代理人  陳  郁  芬  律師
右當事人間請求給付借款事件，上訴人對於中華民國八十八年十二月二十八日臺灣臺
南地方法院八十八年度重訴字第四四一號第一審判決提起上訴，本院判決如左：
    主    文
原判決廢棄。
被上訴人應連帶給付上訴人新台幣玖百萬元，及如附表二所示之利息及違約金。
第一、二審訴訟費用由被上訴人連帶負擔。
本判決所命給付，上訴人以新台幣參百萬元為被上訴人預供擔保後，得假執行，但被
上訴人如於假執行程序實施前，以新台幣玖百萬元為上訴人預供擔保，得免為假執行
。
    事    實
甲、上訴人方面：
一、聲明：求為判決：(一)原判決廢棄。(二)被上訴人等應連帶給付上訴人新台幣（下同
    ）九佰萬元及如附表二所示之利息及違約金。(三)若勝訴，願供擔保，請准許假執
    行。
二、陳述：除與原判決記載相同者，茲引用之外，補稱：
（一）有關本件借款之系爭經過：
      被上訴人甲○○以其丈夫即被上訴人乙○○為連帶保証人於八十六年九月十日
      向上訴人借款六百萬元，於八十七年十一月十三日再借三百萬元，均有立借据
      予上訴人，約定之清償日期及利息及違約金如附表一。被上訴人夫妻，曾於七
      十九年三月二十日各立約定書，約定不依約清償本金或利息者，借款視為全部
      到期，上開八十六年九月十日所借六佰萬元之清償日期，於八十七年九月十日
      到期時，被上訴人甲○○立「借款展期申請書」，約定將清償日期延展到八十
      八年九月十日，自展期日起，按年息百分之九．五計付利息，被上訴人甲○○
      就上開六佰萬元之借款，自八十八年三月十日起未付利息，依上開約定書第五
      條，本金應視於八十八年四月十日到期；就上開三佰萬元之借款，自八十八年
      四月十三日起未付利息，本金應視於八十八年五月十三日到期。又金錢借貸於
      當事人間所約定之利息，未超過年息百分之廿者，應有效（民法第二０五條）
      。上訴人銀行之新台幣放款基本利率，於八十八年二月六日調整，降為年息七
      ．八四％，依約加一．五％，自八十八年二月六日起之約定利息應為年息七．
      九五％，則百分之七．九五，比借款之初之約定利息低，被上訴人就該二筆借
      款之本金及積欠之利息，任催未付，應連帶給付本息與違約金如附表二。上訴
      人於原審，依据借据，主張借貸關係及連帶保証關係，請求被上訴人應連帶給
      付上開本息與違約金，原審法院以被上訴人夫妻於上開借款日，未在國內，上
      開借款係訴外人洪輝明利用被上訴人之印章盜蓋借据所借，將上訴人之請求駁
      回，上訴人不服，向鈞院上訴，請判令被上訴人應連帶清償合計九佰萬元之本
      金及附表一所示利息與違約金（註：原判決之附表，就上訴人之新台幣基本放
      款利率若干未表示出來，原判決就該部分判決主文，似有未確定之缺失，將來
      強制執行時，亦易發生爭執，為使請求事項能確定，本狀之附表有將所請求利
      息、違約金，依約按調整後之新台幣基本利率加年息一．五％計算出來）。
（二）銀行辦理放款之一般程序與有關本案之關鍵事項：
      民間，欲向銀行連續借款者，為避免一再提供擔保物之煩，時常於其不動產設
      定本金最高限額之抵押權予銀行，並留設印鑑卡於銀行，於印鑑卡載明其蓋於
      印鑑卡上之印章係其使用於各種票据、借据及一切憑証之印章，銀行將借期未
      逾一年之借款，稱為短期放款，借期在二年到七年者，稱為中期放款，逾七年
      者，稱為長期放款。短期放款之清償日期延展時，即成為中期放款，銀行對公
      司之放款，會要求連帶保証人立保証書，對私人之短期放款，不要求連帶保証
      人立保証書，由借款人與其連帶保証人在借据上蓋章，銀行核對借款人與連帶
      保証人在借据上所蓋印章與印鑑卡上之印章相符，未有發覺「異樣」「不正常
      」之情事時，因對保並非保証契約之成立要件，依財政部六十二年四月二十四
      日台財錢字第一三九一九號函通令各銀行放款業務八項改進原則說明第二項第
      (一)款之４，銀行即可放款，不必辦理對保。借款人向銀行辦理借款時，須先向
      銀行提出借款申請書，在借款申請書填寫借款人之姓名住所及借款金額，銀行
      同意放款時，銀行不將現款交付借款人，以轉帳之方法，將放款金額存入借款
      人之帳戶內，並在借款人帶來之存摺記載轉帳存款之日期與金額，借款人清償
      借款時，銀行必將借据作廢，交由借款人取回。客戶到銀行存款之初，銀行必
      編其存款帳號，並發存摺予客戶，以便記錄該客戶之金錢出入。銀行對客戶放
      款之初，必編其放款帳號（例如被上訴人甲○○之活期儲蓄存款帳號為00－
      000000，對甲○○之短期擔保放款之放款帳號為00－000000號
      ）。以上係銀行辦理放款之通常程序。本案之關鍵係到上訴人銀行辦理本件借
      款之人係何人？此人是否被上訴人之代理人？則其與被上訴人之間，有否委任
      關係，若未有委任關係，被上訴人是否應負表見代理之授權人之責。要判斷此
      關鍵問題，應就洪輝明、吳美悅與被上訴人間之身份關係，及兩造間既往之交
      易情形，以及現今社會之情形及有關之物証，全盤加以斟酌，不得以被上訴人
      不在國內，及其女婿洪輝明、女兒吳美悅對上訴人有不利之証言，一概否定上
      訴人之主張。蓋洪輝明、吳美悅是被上訴人之女婿、女兒一等親之親屬，其有
      關本件借貸之供述，不能期待真實，不得採用。
（三）兩造交易之經過：
      被上訴人乙○○、甲○○二人係夫妻，經營宏祥工業有限公司（下稱為宏祥公
      司），乙○○為董事長。民國七十九年三月二十日宏祥公司欲以被上訴人二人
      為連帶保証人，連續向上訴人借款，宏祥公司與被上訴人二人乃立約定書，被
      上訴人二人又立印鑑卡予上訴人。八十四年十二月二十三日被上訴人甲○○私
      人擬連續向上訴人借款，在其所有坐落新營市○○段二二一之一二九號、二一
      一之六三號土地設定本金最高限額一仟六佰萬元，存續期間達於四十年之抵押
      權予上訴人之總行第一商業銀行，之後，向上訴人借如Ａ表所示八筆借款。而
      被上訴人每次借款均向上訴人銀行提出借款申請書，經上訴人銀行同意後，被
      上訴人立借据予上訴人銀行，上訴人銀行將被上訴人所借金額轉入（撥入）被
      上訴人甲○○之帳戶內，撥入時，上訴人有開貸放傳票。（註: 通常申請借款
      之日，就將款項撥入借款人帳戶內，有時於翌日或經過數日後始撥入）上訴人
      將款項借給被上訴人甲○○時，均將該金額轉入其帳戶內，迨被上訴人清償該
      筆借款時，被上訴人銀行將借据還予被上訴人甲○○。被上訴人雖在鈞院否認
      上開八筆連續借款之事實，惟有借款申請書八張及上訴人銀行將每筆借款撥入
      （轉入）被上訴人甲○○帳戶內時之轉帳傳票八張及被上訴人甲○○之活期儲
      蓄存款存摺可証。因上訴人銀行借給被上訴人甲○○之每筆款項均撥入被上訴
      人甲○○之帳戶內，被上訴人或被上訴人所使用之人要領取該筆借款時，必須
      提出被上訴人之存摺正本，使上訴人銀行在存摺記錄金錢之出入，該存摺正本
      在被上訴人甲○○之手依存摺所載金錢出入之情形，也可明瞭其有連續向上訴
      人銀行借上開八筆借款，有借、有還，再借。上訴人銀行雖未持有被上訴人存
      摺之正本，惟被上訴人夫妻於八十八年間曾經拿存摺正本到上訴人銀行核對其
      存款出入之情形時，有提示其存摺正本，上訴人銀行有將其影印，留下影本，
      由該存摺影印本亦可判斷被上訴人甲○○確有連續向上訴人銀行借八筆借款（
      請對存摺內容與借款申請書及貸放傳票）。其中第一筆、第二筆借款，均係八
      十五年一月十八日所借。第一筆借款之三佰萬元，立即匯往被上訴人乙○○在
      加拿大之銀行帳戶內。被上訴人夫婦於八十五年一月二十一日再飛出國外。第
      二筆借款三佰萬元，放在借款人甲○○之帳戶內，未領出，到八十五年二月十
      日，由其女兒吳美悅由甲○○之帳戶內領出0000000元，償還該第二筆
      之借款，其中一七一０八元係二十三天之利息。第三筆八十五年三月十三日之
      借款三佰萬元，立即匯往被上訴人乙○○在加拿大之銀行帳戶內。第一、二、
      三、四、五、七筆六筆借款均已還，第六、八筆二筆借款未還，此第六、八筆
      借款則係本件系爭之借款。上訴人銀行貸放第一、二筆借款時，被上訴人夫婦
      在台灣，其他六筆借款之日，其在國外，其情形如附表Ａ。查借款人向銀行借
      款時，要先提出借款申請書，借款申請書上面借款人之姓名及金額，依慣例，
      均由借款人本人或其代理人（通常為其家屬或會計小姐）自己填寫。查附表Ａ
      所示八筆借款之申請書，第三筆至第八筆連續六筆之借款申請書上面被上訴人
      甲○○之姓名及借款金額均係來上訴人銀行辦理借款手續之吳美悅（被上訴人
      之女兒）之筆跡。而且上開八十五年一月十八日之結匯申請書上所蓋結匯申請
      人乙○○之印章是其印鑑章，八十五年三月十三日之結匯申請書上所蓋申請結
      匯人甲○○之印章也是其印鑑章，均與本件系爭二筆借款之借据上所蓋被上訴
      人夫妻之印章相同，而被上訴人之女兒吳美悅或吳美悅之丈夫洪輝明於八十五
      年三月十三日來上訴人銀行辦理借款三佰萬元及辦理結匯時，被上訴人夫妻乙
      ○○、甲○○均在國外，可見被上訴人夫妻在國外時，均同意其女兒吳美悅用
      被上訴人夫妻二人之印章及被上訴人甲○○（借款人）之存摺，以被上訴人甲
      ○○為借款人，被上訴人乙○○為連帶保證人，向上訴人辦理借款及匯款等工
      作，應認定被上訴人之女兒吳美悅及其女婿洪輝明是依據被上訴人夫妻倆人之
      意，向上訴人辦理借款，被上訴人甲○○應負借款人，被上訴人乙○○應負連
      帶保證人之責，假設被上訴人乙○○、甲○○夫妻與洪輝明、吳美悅之間並無
      一般之代理關係，被上訴夫妻將其印鑑、存摺交給其女兒吳美悅或其女婿洪輝
      明，由吳美悅或洪輝明替其向上訴人辦理借貸金錢及匯款之手續，被上訴人最
      少也應負表見代理之授權人之責任。另本件訴外人洪輝明係被上訴人夫婦之女
      婿。洪輝明自八十四年一月二十四日起到八十五年十一月九日止，以被上訴人
      二人為連帶保証人，連續向上訴人借三十五筆借款（請看十一號証之借款申請
      書三十五張及放款貸放傳票、轉帳收入傳票各三十五張），其中第三十二、三
      十三、三十四、三十五筆借款合計六佰萬元，尚未還，另案訴訟中，另案之案
      號為台南地方法院八十八年訴字第一五九三號，上訴人於第一審向被上訴人二
      人請求部分敗訴後，向鈞院上訴，由鈞院審理中，案號為八十九年重上字第二
      四號。
（四）本案系爭之二筆借款係被上訴人之女兒吳美悅出面辦理所借：
      被上訴人主張Ａ表所示第六、第八筆本案系爭之二筆借款係洪輝明盜蓋被上訴
      人二人之印章所借，其實，Ａ表第一、二筆借款係吳美悅陪被上訴人到上訴人
      銀行所辦理，其餘第三、四、五、六、七、八筆借款均係吳美悅到上訴人銀行
      所辦，並非洪輝明所辦。查Ａ表八筆借款之八張申請書，第一筆、第二筆之申
      請書係何人筆跡，難於查考之外，第三筆到第八筆之借款申請書與本件二筆借
      款之二張借款，均係吳美悅一人之筆跡。請對照一號証之借款申請書與二號証
      之借据上之筆跡及斟酌洪輝明、吳美悅二人在第一審之左開供述即明。洪輝明
      在原審謂「本案借据二紙係吳美悅簽的」「都是我跟太太去辦，我跟經理聊天
      ，由我太太去辦，因我不喜歡寫字」「展期的也是我與吳美悅去銀行辦，我與
      經理聊天，由吳美悅去辦」（原審卷第五十二頁、五十三頁筆錄）吳美悅在原
      審也承認，借据都是伊「簽的」，法官問她「如何知道印章是銀行的印章？」
      伊謂「因他們有借六佰萬元，是叫我去過的」（原審卷附第七十九頁背面）。
      吳美悅所謂「他們」係指被上訴人夫婦，「借款六佰萬元」係指被上訴人不爭
      之Ａ表所示第一、二筆之借款，「是叫我去過」。次查第六筆借款於八十六年
      九月十一日匯往高雄市第二信用合作社大昌分行吳蔡吳美芳帳戶內，匯款人為
      吳美悅，第七筆借款及第八筆借款也由吳美悅於八十六年十二月四日及八十七
      年十一月十三日匯往農民銀行新營分行郭年堂帳戶內及農民銀行新營分行石健
      男帳戶內（請看十四號証之八十六年九月十一日及八十六年十二月四日及八十
      七年十一月十三日之存款取款憑條及匯款申請書代收入傳票各三件及九號証之
      存摺）。則本件系爭之Ａ表所示第六、八筆借款係被上訴人之女兒吳美悅到上
      訴人銀行所辦，並非洪輝明所辦。
      被上訴人與洪輝明所謂，本案系爭之借款係洪輝明盜蓋被上訴人之印章所辦之
      主張，與上開物証（借款申請書與借据上之筆跡）及洪輝明、吳美悅在原審之
      上開供述不符，其主張並非事實，若係洪輝明所辦，為何借款申請書與借据均
      係吳美悅之筆跡？為何將借得之款項匯往其他銀行之人又為吳美悅，並非洪輝
      明？
（五）被上訴人與吳美悅之間有委任關係存在：
      最高法院三十七年上字第八八一號判例謂「借据內印章及押房契，既均屬真正
      ，雖由他人代為立据，而除有確切反証外，自應推定為本人授權行為」。三十
      二年上字第五一八八號判例又謂「代理權授與之意思表示，不以明示為限，如
      依表意人之舉動或其他情事，足以間接推知其有授權之意思者，即發生代理權
      授與之效力」。
      現今工商發達，人人忙碌，又時常出國，私人或公司向銀行辦理借貸或向政府
      機關辦事，其本人或公司董事長未親自出面，將印章及有關文件（例如銀行存
      摺）交由其家屬或公司職員代辦之情形很普遍，又通訊施設發達，在國外之人
      ，利用電話或傳真機，得隨時與家人親友或部屬通話連繫，使其代向銀行辦理
      借款。
      本案系爭之二筆借款，係Ａ表所示第六筆及第八筆之借款。系爭二筆借款之借
      据上所蓋印章係被上訴人甲○○之印鑑章，此為雙方所不爭。蓋章與簽名有同
      一效力（民法第三條第二項）。
      吳美悅係被上訴人之女兒，被上訴人二人又與洪輝明、吳美悅住在台南後壁鄉
      頂安村三二０號，被上訴人也曾使吳美悅攜帶被上訴人之印鑑章與存摺到上訴
      人銀行，向上訴人主辦人員索取空白之借款申請書與借據，填寫借據申請書與
      借據，向上訴人借Ａ表第三筆三佰萬元之借款，又將該筆借款匯到乙○○在國
      外之帳戶內，被上訴人乙○○接到第三筆借款之匯款時，又未向上訴人提出任
      何質疑，於此情形之下，吳美悅攜帶被上訴人二人之印鑑章與被上訴人甲○○
      之存摺到上訴人銀行辦理Ａ表所示第六、七、八筆之借款時，依社會一般之情
      形及上開判例，應認定吳美悅係被上訴人之代理人，吳美悅與被上訴人間有委
      任關係存在，被上訴人二人應依借據內容，負連帶償還第六筆六佰萬元、第八
      筆三佰萬元借款（第７筆已還清）。被上訴人又抗辯Ａ表八筆借款中，其僅辦
      理第一、二筆之借款，其他六筆借款，非其所借，其出國時，僅同意洪輝明代
      繳稅金時，始得使用其印鑑章及存摺：：云云，其所謂出國，係指借Ａ表第１
      、２筆借款後之出國。該二筆借款係於八十五年十一月十八日所借，惟查被上
      訴人二人尚未借Ａ表８筆借款之被上訴人二人尚未借Ａ表８筆借款之前，自八
      十四年一月二十四日就開始為洪輝明所借Ｂ表所示三十五筆借款做連帶保證人
      ，代辦之人為吳美悅，被上訴人被上訴人也使吳美悅匯款到被上訴人乙○○在
      國外之帳戶內，其所使用之印章均係同一顆被上訴人之印鑑章，則被上訴人將
      其印鑑章及存摺交付予吳美悅或洪輝明之目的，不止於辦理繳稅，應包括代理
      向銀行借款、匯款等在內。被上訴人又主張，其於八十五年一月十八日借附表
      Ａ所示一、二筆二筆合計六佰萬元借款後，當日僅匯出三佰萬元，另三佰萬元
      仍留在帳戶內，到同年三月間才委託吳美悅辦理匯出之手續，而八十五年一月
      十八日之二筆借款，被上訴人於八十六年四月月間，業已出售其子吳宏振所有
      位於台南市○○路之房地，取得價金，委託洪輝明代為清償：：：云云。惟查
      ，被上訴人於八十五年三月間委託吳美悅匯出國外之三佰萬元借款係八十五年
      三月十三日所借之第三筆借款，並非八十五年一月十八日所借之第二筆借款。
      次查Ａ表所示第一筆八十五年一月十八日之三佰萬元借款，於八十六年一月十
      七日借款到期時借第４筆之借款償還該第一筆之借款，Ａ表所示第二筆八十五
      年一月十八日之借款三佰萬元於八十五年二月十日就還清，而吳宏振出售上開
      房屋之日為八十六年四月十五日，比被上訴人償還上開第一、二筆借款之日慢
      ，償還該二筆借款之款項，顯非來自吳宏振出售房屋之價金，則被上訴人上開
      之主張，並非事實。銀行貸放款項時，必先將其金額轉帳存入借款人之帳戶內
      ，並將轉帳存入之金額與日期記載於借款之存摺。查被上訴人甲○○之存摺內
      ，有Ａ表所示８筆全部借款金額之轉帳存入記錄，被上訴人夫婦一看其存摺，
      即能明瞭其帳戶內有本件系爭借款六佰萬元及三佰萬元以及其他六筆借款之金
      額之存入，被上訴人自第１筆借款之八十五年一月十八日到第八筆借款之八十
      七年十一月十三日之間，曾經出入境來回三次（請看八號證之入出境證明書）
      ，被上訴人最後一次之回國為八十七年十一月二十八日，其自八十七年十一月
      二十八日回國後，至八十八年四月十三日先後將近五個月，連續利用同一帳戶
      之存摺，存款六次，領款十一次（請看九號證之存摺），即在上訴人銀行出入
      金錢先後有十七次，在此期間內，被上訴人夫婦自存摺不難看出Ａ表所示八筆
      全部借款各筆之存入與支出，而未曾向上訴人提出質疑，顯然，被上訴人夫妻
      有同意其女兒吳美悅代辦系爭之借款。被上訴人又略謂，其於八十六年五月中
      旬回國後，曾前往上訴人銀行查詢借款清償情形，並欲取回其所簽之相關文件
      ，上訴人出具無貸款証明一張予被上訴人，告以其所簽文件不得取回，上訴人
      竟又以其留存之印鑑証明胡作非為：：云云。查被上訴人甲○○於八十六年五
      月二十三日到上訴人銀行查詢其有否尚未清之借款，是日，以前所借款項（表
      Ａ所示第一筆到第五筆）均已全部還清，上訴人銀行職員乃在放款戶授信明細
      單記載「無貸放」，並在該查詢單蓋上訴人銀行之橡皮章（請看十八號証之存
      放款戶授信明細單）。查八十六年五月二十三日確「無貸放」，查詢單記載「
      無貸放」係符合事實，也是正常之事：（請查看表Ａ所示各筆借款之清算期日
      ）本件系爭之二筆借貸，係被上訴人甲○○嗣後於八十六年九月十日及八十七
      年十一月十三日所借Ａ表所示第六筆及第八筆之借款。則被上訴人所謂，其欲
      向上訴人取回其所簽文件，上訴人以其留存之印鑑証明胡作非為之主張，並非
      事實。
（六）縱使被上訴人與吳美悅或洪輝明之間，未有委任關係，被上訴人也應負表見代
      理之授權人之責：按民法第一六八條規定：「由自己之行為，表示以代理權授
      與他人，或知他人表示為其代理人而不為反對者，對於第三人應負授權人之責
      任」。
      最高法院四十四年台上字第一四二八號判例明示：「某甲在某某配銷所之職位
      ，僅次於上訴人，上訴人之印章與支票簿常交與某甲保管，簽發支票時，由某
      甲填寫，既為上訴人所自認，縱令所稱本件支票係由某甲私自簽蓋屬實，然其
      印章及支票既係併交與該某甲保管使用，自足使第三人信其曾以代理權與該某
      甲，按諸民法第一六九條之規定，自應負授權人之責任」。
      五十六年台上字第二一五六號判例又謂「上訴人既將蓋有本人私章及所經營廠
      章之空白合約與收据，交由某甲持向被上訴人簽訂契約及收取定金，顯係由自
      己之行為表示以代理權授與他人，自應負授權人之責任，則某甲收取定金之行
      為，與上訴人無異，至某甲將收取之定金交付上訴人與否，乃某甲與上訴人間
      之問題，上訴人殊不能以未自某甲處收到定金，對抗被上訴人」。
      本案系爭之借款是上開八十六年九月十日所借六佰萬元及八十七年十一月十三
      日所借三佰萬元，上訴人所貸出上開借款均先存入被上訴人（借款人）甲○○
      之帳戶裡面，要領出須被上訴人甲○○之存摺及其取款條，被上訴人甲○○設
      定本金一仟六佰八十萬元抵押權之目的係要擔保其現在及將來對上訴人所負借
      款、票據等債務之履行，因每筆借據上所蓋被上訴人夫妻二人之印章均與其留
      設在上訴人銀行之印鑑卡上所蓋印章相符，而且有借有還，吳美悅係被上訴人
      之女兒，洪輝明係被上訴人之女婿，被上訴人從未通知上訴人銀行其印鑑或存
      摺遺失，又未通知上訴人銀行要終止抵押權設定契約，要塗銷上開本金最高限
      額之抵押權。上訴人所借金額均未超過抵押權之最高限額，在此情形之下，應
      認定系爭之借款係被上訴人甲○○所借，若非其所借，其起碼也應負表見代理
      之責，表見代理與被上訴人是否在國外之事無關。現今通訊發達，被上訴人雖
      出國，惟其隨時可與其女兒、女婿聯絡，不得以其在美國為理由，不負表見代
      理。被上訴人夫妻同意其女兒吳美悅或女婿洪輝明使用其使用於人訴人銀行之
      印鑑章及銀行之存摺，使吳美悅以被上訴人甲○○為借款人，被上訴人乙○○
      為連帶保証人代辦附表Ａ所示第３筆到第８筆之借款，此即係民法第一六八條
      規定所謂「由自己之行為，表示以代理權授與他人」之行為，則有「表見」之
      事實。
      吳美悅將第三筆借款匯到被上訴人乙○○在國外之帳戶內，乙○○必有收到，
      收到後，被上訴人夫妻不可能不知該款係其女兒吳美悅代其向上訴人銀行借出
      來之款項，其未反對而受領該匯款，即係民法第一六八條所謂「知他人表示為
      其代理而不為反對」。其自存摺內容亦可知其女兒吳美悅有替其辦理Ａ表所示
      第３筆到第８筆借款，始終未反對，也是「知他人表示為其代理而不為反對」
      ，縱使被上訴人與吳美悅之間，未使被上訴人與吳美悅之間，未有一般之代理
      契約關，依民法第一六八條及上揭最高法院四十四年台上字第一四二八號、五
      十六年台上字第二一五六號判例，被上訴人夫婦就本件之借款，應負授權人之
      責，應連帶清償。
      按表見代理之立法意旨，代理人雖無代理權，因有使第三人可信其代理權正當
      理由，第三人與之為交易，為保護善意之第三人，使本人負授權人之責任，縱
      使被上訴人與吳美悅內部之間並無委任關係，因被上訴人有上開「表見」之事
      實，仍應負授權人之責。原判決，誤認「未有表見」之事實，使人不服。
（七）上訴人辦理本件放款，並無違規，被上訴人情理上也應負責償還本件借款：
      被上訴人甲○○為要連續向上訴人借款而設定本金最高限額抵押權予上訴人之
      總行，被上訴人夫婦在國外時，又同意其女兒使用其使用於上訴人銀行之印章
      及存摺辦理借款，又辦理國外匯款，對上訴人又未通知其對女兒之代理權有限
      制，縱使其女兒或女婿未將本件二筆借款交付予被上訴人，或被上訴人夫婦將
      該二筆借款轉借予其女兒或女婿，而難於收回，於情理上，被上訴人夫婦亦應
      負借款人或連帶保証人之責，不應使善意之上訴人負擔合計九佰萬元之損失。
      次查，本件系爭借款自八十八年三月十一日就積欠利息，則洪輝明自八十八年
      二、三月間就週轉困難，洪輝明於週轉困難後，立即於八十八年二月四日，於
      其所有坐落六甲鄉○○段二九二，二九四，二九五，二九九，三００，三一二
      ，三二七，三二八地號土地之持分十二分之一，設定五佰萬元之抵押權予甲○
      ○，被上訴人就該抵押權，於其八十九年五月四日之答辯狀記載「：：故找洪
      輝明追究此事，幾經逼問，為何未經被上訴人出面簽名蓋章，竟可借貸款項，
      惟洪輝明均不說明其情，只同意願意將其名下財產提供予被上訴人作為擔保，
      其即避不見面」（請看該答辯狀第三頁），則被上訴人甲○○就該抵押權，實
      際上並未將五佰萬元之金錢借予洪輝明，洪輝明係無償設定五佰萬元之抵押權
      予被上訴人甲○○，也許係被上訴人夫婦將本件借款或其中一部分轉借予洪輝
      明，難於收回，也許係被上訴人為另案洪輝明之借款做連帶保證人，難免受損
      失，乃使洪輝明設定該五佰萬元之抵押權予伊，使伊夫婦不會因對上訴人清償
      本件債務或另案債務而受嚴重之損失。復查洪輝明週轉不靈之後，被上訴人甲
      ○○於八十八年五月十二日於其所有新營市○○段二一一之六三、之一二九號
      二筆土地設定新台幣二佰萬元之第二順位抵押權予案外人吳月卿，甲○○旋即
      於八十八年六月十日將該二筆土地，以夫妻贈與為原因，移轉登記為被上訴人
      乙○○所有。
      如上述，洪輝明週轉不靈之後，立即以其土地設定抵押權予其岳母則被上訴人
      甲○○，甲○○自己又在其尚有剩餘價值之土地上設定第二順位之抵押權予案
      外人吳月卿（註：第一順位抵押權人為上訴人銀行），可得推知，本案借款由
      被上訴人甲○○向上訴人借出之後，其可能同意由其女婿洪輝明使用，為要彌
      補其損失，其女婿洪輝明乃在六甲鄉○○段之土地設定五佰萬元抵押權予被上
      訴人甲○○，而被上訴人甲○○又在尚有剩餘價值之新營段土地設定抵押權予
      案外人吳月卿，岳母、女婿之間配合周密。
（八）被上訴人之女婿雖然在偽造文書之刑案件中承認偽造文書，唯其是苦肉之計，
      為要幫忙其岳母甲○○、岳父乙○○脫免償還借款之民事責任而為，另案檢察
      官對洪輝明之起訴，或將來法院對洪輝明之刑事判決如何，就被上訴人對上訴
      人應負本案民事責任之事，並無影響：
      洪輝明曾向檢察官自首，謂其盜蓋被上訴人二人之印章，向上訴人借本案系爭
      之借款，又為其另案之借款，盜蓋被上訴人印章在借据上，使被上訴人做連帶
      保証人，被上訴人也配合洪輝明之自首，向檢察官提出告訴，告洪輝明有上述
      罪行。按本案之借款係吳美悅用被上訴人之印章與存摺所代辦，被上訴人在另
      案借据上之印章也是吳美悅所代蓋，檢察官誤認為洪輝明所為，草草將洪輝明
      起訴（二十號証台南地檢署八十八年偵字第五０一九號起訴書），洪輝明係被
      上訴人之女婿，又住在一起，被上訴人在國外時，也委託洪輝明之妻吳悅代辦
      借款及代辦匯款，委託洪輝明代理被上訴人之子吳宏振出售房子，種種跡象，
      顯示被上訴人夫婦有委任洪輝明、吳美悅授權予洪輝明、吳美悅代理借款，代
      辦匯款，代蓋被上訴人之印章於銀行之借據上，洪輝明不應構成犯罪，至於被
      上訴人夫婦有否授予洪輝明、吳美悅代理權，屬民事之委任關係，依民事訴訟
      法第二六一條，檢察官應靜待民事判決，不宜遽起訴洪輝明。檢察官之起訴及
      刑事判決，未有拘束民事案之效力，且於本案之情形，代蓋印章之人為吳美悅
      ，並非洪輝明。被上訴人與吳美悅之間有委任關係，蓋無委任關係，也有表見
      代理之事實，因之，若將來刑事庭判決洪輝明有罪，亦不能抹殺被上訴人與吳
      美悅間之委任關係，或表見之事實，被上訴人對上訴人仍應負民事責任，應連
      帶清償本件借款。
（十）利息起算日以八十九年七月六日辯論狀所附之計算利息為準，餘部分請求捨棄
      。
三、證據：除援用第一審所提證據外，補提借據二紙、約定書二紙、借款展期約定書
    、一銀新台幣基本利率變動表一件、印鑑卡二紙、財政部六十二年四月二十四日
    台財字第一三九一九號函、抵押權設定契約書影本一份、他項權利證明書影本、
    入出境證明、存摺、八十五年二月十日之存款取款憑條及放款收回展期傳票、六
    甲鄉○○段二九二號土地登記簿謄本正本一份、新營市○○段二一一之六三、二
    一一之一二九號土地登記簿謄本正本一份、借款申請書影本八張及貸放傳票影本
    八張，存摺影本一份、匯出匯款申請書影本兩張、洪輝明之借款申請書三十五張
    及放款貸放傳票、轉帳收入傳票各三十五張、洪輝明之借據四張、台灣台南地方
    法院八十八年訴字第一五九一號民事判決、戶籍謄本、八十六年九月十一日集八
    十六年十二月四日及八十七年十一月十三日之存款取款憑條及匯款申請書代收三
    件、存放款戶受信明細單、檢察官起訴書、買賣契約書、八十六年一月十七日之
    放款貸放傳票、轉帳收入傳票、存款取款憑條及放款收回展期傳票、八十八年七
    月三十日中華民國銀行商業同業工會全國聯合會函影本一份為證。
乙、被上訴人方面：
一、聲明：求為判決：(一)駁回上訴。(二)如受不利益判決，被上訴人願以華南商業銀行
    無記名可轉讓定期存單供擔保，請准宣告宣告免假執行。
二、陳述：除與原判決記載相同者，茲引用之外，補稱：
（一）本件上訴人一再指陳本件由被上訴人任借款人之借貸及由鈞院貴股另案審由波
      上訴人任連帶保證人之借款，均係核對印鑑相符後即予以貸放，並舉出被上訴
      人乙○○、甲○○之借款及任連帶保證人之資料，主張被上訴人應負授權或表
      見代理之責，請求被上訴人應負清償之責任。惟上訴人一再指陳被上訴人應負
      授權或表見代理之責任，惟上訴人主張此有利於己之事實，即應負舉證之責，
      上訴人僅提出被上訴人被盜用印章所盜借款項之記錄，惟未舉證被上訴人有何
      授權之行為？顯未盡舉證之責任。
（二）按由自己之行為表示以代理權授與他人者，對於第三人應負授權人之責任，必
      須本人有表見之事實足使第三人信該他人有代理權之情形存在始足當之。我國
      人將自己印章交付他人，委託該他人辦理特定事項者，比比皆是，倘持有印章
      之該他人，除受託辦理之特定事項外，其他以本人名義所為之任何法律行為，
      均須由本人負表見代理之授權人責任，未免過苛，此有最高法院六十年台上字
      第二一三○號、七十年臺上字第六五七號判例意旨足資參照。即民法第一百六
      十九條前段所規定，必須本人就某種法律行為確有表見之事實，足使第三人就
      該法律行為信該他人有代理權之情形存在，始有其適用；倘本人就某種法律行
      為未曾有表見之事實，自無依上開規定，命本人就該法律行為，對於第三人應
      負授權人責任之理；且代理僅限於意思表示範圍以內，不得為意思表示以外之
      行為，故不法行為及事實行為不僅不得成立代理，且亦不得成立表見代理。此
      亦有最高法院五十五年台上字第一○五四號判例意旨足資參照。本件被上訴人
      早於第一審法院審理時即已提出該印章係遭洪輝明、吳美悅盜用，第一審法院
      業已查證明確，上訴人竟於鈞院審理期間一再以此被盜用之印章所蓋用之記錄
      作為其主張授權、表見代理之依據，實係本末倒置，無足採信。                  ．   、
（三）本件上訴人所提出被上訴人甲○○、乙○○二人之約定書，其所簽立之日期為
      七十九年三月二十日，此乃係因當時其所經營之宏祥工藝社之所需而簽立，而
      被上訴人甲○○則僅於八十五年一月十八日第一次（僅此一次）至上訴人銀行
      辦理抵押貸款手續，在此前、後從未向上訴人借貸任何款項或任洪輝明之保證
      人，更未委任任何人前往上訴人銀行辦理貸款手續，即被上訴人二人從未有任
      何之舉動或有任何之情事，足以使上訴人誤認被上訴人有授權洪輝明或吳美月
      為借款之行為，上訴人一再以洪輝明、吳美悅持有被上訴人之印章、存摺，即
      主張被上訴人有授權洪輝明、吳美悅向銀行辦理借款行為，實屬無據。
（四）再查，本件上訴人為何在洪輝明僅持有被上訴人二人之印章之情況下，即任其
      辦理借款或任連帶保證之手續？此由上訴人於另案八十八年度訴字第一五九三
      號給付借款案件（現由鈞院貴股審理中）在原審審理時亦自認被上訴人二人第
      一次任洪輝明保證人時並未到場辦理對保手續之情況下，竟亦可連續讓洪輝明
      順利以被上訴人為連帶保證人而辦理貸款之情形即可明證為何上訴人可以在此
      不合手續，甚至不合法之情況下，連續違法貸放款項予洪輝明[由上訴人整理
      出來自八十四年一月二十四日開始至八十七年十一月九日達三十五筆之多] ，
      為何洪輝明能有如此通天本領？事實上係銀行人員與洪輝明勾串之結果，而本
      案之由被上訴人甲○○任借款人、乙○○任連帶保證人之借款亦是其等相互勾
      串之作為，此由原審八十八年十二月二十日開庭時洪輝明與原任上訴人銀行經
      理王久益同時到庭供述：
      問（洪輝明）：有否向銀行借款直接找王久益談？
      答：剛開始時有找王久益。
      問（洪輝明、王久益）：有否用你岳父岳母借款或保證人找王久益談？
      答（洪輝明）：有，剛開始有，後來沒有，是以票借款，以他們二人為連帶保
      證人，是我用他們名義當保證人，有與王久益談，但是短期的有借有還。
      答（王久益）：記得他在作盆栽有票要來借錢，因其信用好又要以甲○○、乙
      ○○當保證人，因他們二人也與銀行往來，所以就叫經辦辦理，但都有還款。
      與被上訴人近來所尋得之相片－上訴人銀行於八十四年間週年慶會場上全部均
      是洪輝明所提供之盆栽，上訴人銀行更頒贈牌匾予被告洪輝明（被上證一），
      而此時任上訴人銀行經理者正是王久益－此相互對照，即可明，事實上本件被
      上訴人之貸款係王久益與洪輝明勾串之結果。此再由王久益於八十五年問轉任
      萬泰銀行台南分行後，洪輝明即又鼓舞被上訴人將原在新營信用合作社之借款
      移轉之萬泰商銀為王久益製造業績，被上訴人二人不疑有他，即前往萬泰銀行
      辦理六百萬元之轉貸手續，事後同樣發生與本案相同之冒貸案件（該案件業經
      台南地方法院於八十九年九月十一日宣判確認萬泰銀行對乙○○、甲○○之債
      權不存在），如此對照下，更可得明證本件確係洪輝明與王久益勾串所為，根
      本無所謂授權或表見代理之情事。
（五）又，被上訴人自原審審理時即自承除於八十五年一月十八日親自與乙○○前往
      第一商業銀行辦理借款新台幣六百萬元外，被上訴人從未有向上訴人銀行借款
      之行為，更從未任訴外人洪輝明之連帶保證人。被上訴人所借貸之六百萬元原
      係為匯出國外使用，因考慮匯率之原因，故於當日僅匯出三百萬元，另三百萬
      元仍留存在帳戶，至三月份才委託吳美月辦理匯出之手續，此匯款之情形亦經
      鈞院函查明確。前揭借款被上訴人亦於八十六年四月間出售位於臺南市○○路
      之房地（所有權人係被上訴人之子吳宏振），以此售屋價款委託洪輝明代為清
      償。而被上訴人亦係在鈞院審理期問才自上訴人所提出準備書狀(五)中之附表所
      列借款日期、還款日期、借款金額才發現其中更有蹊蹺處，在上訴人提出此等
      資料前被上訴人根本不知有此等款項之往來，茲將其蹊蹺處臚列如下：
      編號１借款日為八十五年一月十八日，然還款日竟為八十五年一月十七日。
      編號２借款日為八十五年一月十八日，還款日竟為八十五年二月十日。（惟
        被上訴人並未於此時還款）
      編號３借款日八十五年三月十三日借款金額三百萬元，附註八十五年三月十
        三日結匯，匯到加拿大，受款人為被上訴人乙○○。（惟事實上，八十五年
        三月間所匯出之款項係被上訴人於八十五年一月十八日所貸放之款項，惟上
        訴人所列資料竟是該日所貸放。其中究何內情被上訴人實不知。）
      編號４、５借款日八十六年一月十七日、八十六年三月十二日借款金額各三
        百萬元，附註還八十五年一月十八日、八十五年三月十三日貸款。（此被上
        訴人更感莫明。）
      而對於洪輝明、吳美悅持被上訴人印章前往上訴人銀行辦理借貸、保證等情形
      ，上訴人從未將此情知會被上訴人，上訴人未提出此等資料前，被上訴人根本
      無從知悉，是上訴人指稱被上訴人對於該等借款均不爭執等語，更屬無稽。蓋
      被上訴人根本不知，如何為抗辯？
（六）上訴人又舉出被上訴人甲○○之存摺，指稱被上訴人於八十五年一月十八日以
      後曾有回國三次之記錄及被上訴人於八十七年十一月二十八日最後一次回國後
      ，至八十八年四月十三日近五個月期間，連續利用同一帳戶存摺存款六次、領
      款十一次等語，欲藉以證明被上訴人二人有同意洪輝明、吳美悅代辦系爭借款
      。
      然查，被上訴人於八十五年一月十八日以後曾於八十六年五月十二日（六月八
      日出境）、八十六年八月四日（九月三日出境）、八十七年十一月二十八日三
      次回國記錄。惟八十六年五月回國後被上訴人即曾前往上訴人銀行查詢貸款情
      形（因於八十六年四月份以出售房屋款委託洪輝明代償此貸款），並欲取回所
      簽之相關交件，惟承辦人員答稱其等所簽署之文件不得取回，僅可出具無貸款
      證明一張予被上訴人作為證明（被上證二），被上訴人信以為真，以為其貸款
      情事業已了結。且再由被上訴人甲○○之存摺記錄觀之，在八十六年五月十二
      日以前之記錄，其有每月存入九萬元之記錄，此乃係被上訴人將所收租金之支
      票全數一併託收，而支票先後到期兌現存入之記錄，另則是償貸款之記錄，此
      乃貸款利息自動扣款後列帳之記錄，是被上訴人由此存摺記錄中根本無從看出
      有何不正常之情形。再由八十六年五月至九月三日再次出國前此期間之記錄，
      除固定九萬元之支票款存入外，即是少數領取現金之記錄，其申『償貸款』項
      業已不復存在，故由此存摺之記載，被上訴人實無從發現有何異狀，而異常情
      形記錄則是出現被上訴人九月三日出國以後（第一筆異常轉帳記錄為八十六年
      九月十日有六百萬之轉帳記錄），而此異常情形則係至被上訴人於八十七年十
      一月二十八日此次回國後才發現（惟被上訴人剛發現時並不知事情如此嚴重）
      ，被上訴人夫婦原念及是自己女婿之情，期能提出解決方法，顧未馬上提出告
      訴，而要求洪輝明出面解決，並要求先提供其所有財產供被上訴人設定，以為
      擔保，惟此後洪輝明即避不見面，被上訴人竟陸續接到銀行催繳通知，才知事
      情之嚴重，惟卻也遍尋不著洪輝明、吳美悅夫婦，當被上訴人正找尋律師欲對
      洪輝明、吳美悅提出訴訟之時，竟收到台南地檢署開庭通知，被上訴人前往開
      庭才知是洪輝明前往自首，此情均有卷附被上訴人甲○○之存摺記錄、洪輝明
      土地設定（八十八年二月間設定）資料及鈞院所調閱之刑案案卷足資對照，更
      足明證被上訴人所言非虛。
      另，上訴人所指被上訴人於八十七年十一月二十八日回國後存摺上尚有六次存
      款，及十一次領款之記錄。事實上該存款即係前述之房租支票到期兌現自動存
      入之記錄，而所稱領款十一次，實際上其中除四月六日領取現金外，其他均是
      『償貸款』項目，此亦係自動扣款列帳之記錄。是上訴人藉此存摺記錄指稱被
      上訴人二人有同意洪輝明辨理該等借款，實無可採。而由此『償貸款』扣款記
      錄，更可明證被上訴人二人確實不知有如債務存在，否則豈有再將現金置此帳
      戶內，而任憑上訴人一再自動扣款之理。      。
（七）綜上所述，被上訴人與上訴人確有往來僅八十五年一月十八日之貸款而已，其
      餘借款或連帶保證均非被上訴人所為，此由該等借款或為保證之期日被上訴人
      二人均未在國內之情（因被上訴人乙○○於七十八年遭綁架勒贖後，夫妻二人
      即遷居國外），亦可明證。而該八十五年一月十八日之借款係被上訴人二人親
      自前往辨理，根本未曾授權洪輝明或吳美悅前去辦理，被上訴人根本未曾有委
      任或授權洪輝明或吳美悅為任何借款或保證之行為。且上訴人在原審法院審理
      時，亦明確供述第一次保證時甲○○、乙○○均未到場（參八十八年十二月十
      四日筆錄；被上證三），故上訴人僅以洪輝明持有被上訴人二人之印章，即可
      令其為借款或保證行為，顯與一般經驗法則有悖，上訴人一再主張依授權或表
      見代理，被上訴人應負清償責任，顯不足採。
（八）被上訴人於八十六年四月間以售屋所得款項委託洪輝朋代為清償向上訴人所借
      貸款項，其於五月中旬回國後，曾前往第一銀行查詢借款清償情形，並欲取回
      所簽相關文件，惟承辨人員答稱其等所簽署之文件不得取回，僅可出具無貸款
      證明一張予被上訴人作為證明（被上證二），被上訴人信以為真，以為其貸款
      情事已經了結，不料第一銀行事後竟又以留存之印鑑胡作非為，胡為貸款，現
      又要求被上訴人負清償責任，不禁嘆息公理何在？請求將上訴人之上訴駁回，
      以保權益。
（九）同意上訴人捨棄部分請求。否認王久益證言，王久益原任上訴人公司經理，與
      被上訴人女婿串供辦理貸款。另案萬通銀行起訴，經原審判決原告之訴駁回，
      尚未收到判決書。另洪輝明有不動產，被設定抵押。
三、證據：除援用第一審所提證據外，補提七十八年度營偵字第五九四號起訴書影本
    一份、入出境證明書影本一份、八十八年訴字第一五九三號八十八年十二月十四
    日筆錄影本一份、相片六張、放款戶授信明細查詢單影本一份為證。
丙、本院依職權向台灣台南地方法院檢察署函調八十八年度偵字第五○一九號、第七
    五二八號洪輝明詐欺等案卷並依上訴人聲請去函第一商業銀行台南分行請求查明
    民國八十五年一月十八日第一商業銀行新營分行有否劃付第一商業銀行台南分行
    辦理結匯國外新台幣三，○二○，七二○元（折合美金十一萬元），申請結匯之
    人為何人？匯往國外之那一間銀行及其帳戶如何？及民國八十五年三月十三日第
    一商業銀行新營分行有否劃付第一商業銀行台南分行辦理結匯國外新台幣三，○
    ○一，二二○元（折合美金一四八，五一四，八五元），申請結匯之人為何人？
    在國外之受款人為何人？匯往國外之那一間銀行及其帳戶如何一事。
    理    由
一、按訴之變更或追加，非經他造同意，不得為之。但第二百五十五條第一項第二款
    至第六款情形，不在此限。又訴狀送達後，原告不得將原訴變更或追加他訴。但
    有下列各款情形之一者，不在此限：（一）被告同意者。（二）請求之基礎事實
    同一者。（三）擴張或減縮應受判決事項之聲明者。（四）因情事變更而以他項
    聲明代最初之聲明者。（五）該訴訟標的對於數人必須合一確定時，追加其原非
    當事人之人為當事人者。（六）訴訟進行中，於某法律關係之成立與否有爭執，
    而其裁判應以該法律關係為據，並求對於被告確定其法律關係之判決者。（七）
    不甚礙被告之防禦及訴訟之終結者。民事訴訟法第四百四十六條第一項、第二百
    五十五條第一項定有明文。查本件上訴人於原審就利息及違約金之請求如附表一
    所示，嗣於本院減縮為如附表二所示，被上訴人亦陳明同意其減縮，且係減縮應
    受判決事項之聲明，揆諸上揭規定，並無不合，先此敘明。
二、本件上訴人起訴主張被上訴人二人於七十九年三月二十日於上訴人處立約定書及
    印鑑卡，被上訴人甲○○於八十四年十二月二十三日將伊所有坐落新營市兩筆土
    地設定權利價值一千六百萬元，存續期限四十年之本金最高限額抵押權與上訴人
    ，即以被上訴人乙○○為連帶保證人，陸續自八十五年一月十八日向上訴人借款
    ，嗣於八十六年九月十日向上訴人借款六百萬元，於八十七年十一月十三日再借
    三百萬元，均有立借据予上訴人，約定之清償日期及利息及違約金如附表一。因
    上揭約定書，曾約定不依約清償本金或利息者，借款視為全部到期，上開八十六
    年九月十日所借六百萬元之清償日期，於八十七年九月十日到期時，被上訴人甲
    ○○立「借款展期申請書」，約定將清償日期延展到八十八年九月十日，自展期
    日起，按年息百分之九．五計付利息，詎被上訴人甲○○就上開六百萬元之借款
    ，自八十八年三月十日起未付利息，依上開約定書第五條，本金應視於八十八年
    四月十日到期；就上開三百萬元之借款，自八十八年四月十三日起未付利息，本
    金應視於八十八年五月十三日到期。任催不理，因本於借貸及連帶保證之法律關
    係，求為命被上訴人連帶給付九百萬元，及如附表二所示之利息及違約金之判決
    。被上訴人則以：本件借款並非伊所借貸，借據上之簽名並非伊所親簽，因當時
    伊等並不在國內，而借據上之印文雖為真正，然此係訴外人即伊女婿洪輝明所盜
    蓋，伊印章、存摺交付洪輝明係為辦理繳納稅款等雜務，並未授權洪輝明得向上
    訴人借款，被上訴人甲○○僅於八十五年一月十八日第一次（僅此一次）至上訴
    人銀行辦理抵押貸款手續，在此前、後從未向上訴人借貸任何款項或任洪輝明之
    保證人，更未委任任何人前往上訴人銀行辦理貸款手續，即被上訴人二人從未有
    任何之舉動或有任何之情事，足以使上訴人誤認被上訴人有授權洪輝明或吳美悅
    為借款之行為，上訴人一再以洪輝明、吳美悅持有被上訴人之印章、存摺，即主
    張被上訴人有授權洪輝明、吳美悅向銀行辦理借款行為，或至少有表見代理之適
    用，實屬無據等語資為抗辯。
三、上訴人主張：被上訴人乙○○、甲○○二人係夫妻，經營宏祥公司，於七十九年
    三月二十日宏祥公司欲以被上訴人二人為連帶保証人，連續向上訴人借款，宏祥
    公司與被上訴人二人乃立約定書，並立印鑑卡予上訴人。八十四年十二月二十三
    日被上訴人甲○○私人擬連續向上訴人借款，在伊所有坐落新營市○○段二二一
    之一二九號、二一一之六三號土地設定本金最高限額一千六百萬元，存續期間達
    於四十年之抵押權予上訴人之總行第一商業銀行，即以被上訴人乙○○為連帶保
    證人，於八十五年一月十八日向上訴人借款六百萬元之事實，為被上訴人所不爭
    執，且有約定書、印鑑卡、抵押權設定契約書、土地登記簿謄本、借款申請書、
    放款貸放傳票、轉帳收入傳票等件附卷可稽，堪信為真實。上訴人又主張被上訴
    人又借有如附表Ａ所示之第三至第八筆借款，其中於八十六年九月十日向上訴人
    借款六百萬元，於八十七年十一月十三日再借三佰萬元，均有立借据予上訴人，
    約定之清償日期及利息及違約金如附表一。因上揭約定書，曾約定不依約清償本
    金或利息者，借款視為全部到期，上開八十六年九月十日所借六百萬元之清償日
    期，於八十七年九月十日到期時，被上訴人甲○○立「借款展期申請書」，約定
    將清償日期延展到八十八年九月十日，自展期日起，按年息百分之九．五計付利
    息，詎被上訴人甲○○就上開六百萬元之借款，自八十八年三月十日起未付利息
    ，依上開約定書第五條，本金應視於八十八年四月十日到期；就上開三百萬元之
    借款，自八十八年四月十三日起未付利息，本金應視為於八十八年五月十三日到
    期之事實，業據提出借據二件、借款展期約定書一張、借款申請書、放款貸放傳
    票、轉帳收入傳票等件為證，被上訴人對上揭各筆借款之印章為伊所有均不爭執
    ，惟以前揭情詞置辯，則本件應審究者為被上訴人就系爭借款應否負授權人或表
    見代理之本人責任？茲查：
（一）訴外人吳美悅、洪輝明係被上訴人夫妻之女兒、女婿，持有被上訴人留存在上
      訴人銀行之印鑑及存摺，且同住一處（均住於台南縣後壁鄉頂安村三二０號）
      ，被上訴人於八十五年一月二十一日出國後於八十六年五月十二日回國，嗣於
      八十六年六月八日再行出國，於同年八月四日返國，又於八十六年九月三日出
      國，於八十七年十一月二十八日返國，期間概由吳美悅、洪輝明為伊等處理稅
      務等繳款事宜等情，為被上訴人所不爭執，且有戶籍謄本、國人入出境日期證
      明書在卷可憑，關係密切。
（二）按對保並非保證契約成立之要件，又民間欲向銀行連續借款者，為避免一再提
      供擔保物之煩，時常將其不動產設定本金最高限額之抵押權予銀行，並留設印
      鑑卡於銀行，於印鑑卡載明其蓋於印鑑卡上之印章係其使用於各種票据、借据
      及一切憑証之印章。銀行將借期未逾一年之借款，稱為短期放款，借期在二年
      到七年者，稱為中期放款，逾七年者，稱為長期放款。短期放款之清償日期延
      展時，即成為中期放款，銀行對公司之放款，會要求連帶保証人立保証書，不
      要求連帶保証人立保証書，而由借款人與其連帶保証人在借据上蓋章，銀行核
      對借款人與連帶保証人在借据上所蓋印章與印鑑卡上之印章相符，未有發覺「
      異樣」「不正常」之情事時，依財政部六十二年四月二十四日台財錢字第一三
      九一九號函通令各銀行放款業務八項改進原則說明第二項第(一)款之４所示：「
      如有工商登記印鑑，銀行開戶印鑑及戶籍機關印鑑證明書可茲查核時，即可作
      為對保之依據，不必再辦對保，如有疑問，始由行員親往對保。亦可以電話詢
      問保證人，經其口頭承諾後，再寄對保單請填妥寄回，以省手續。」銀行即可
      放款，不必辦理對保。借款人向銀行辦理借款時，須先向銀行提出借款申請書
      ，在借款申請書填寫借款人之姓名住所及借款金額，銀行同意放款時，銀行不
      將現款交付借款人，以轉帳之方法，將放款金額存入借款人之帳戶內，並在借
      款人帶來之存摺記載轉帳存款之日期與金額，借款人清償借款時，銀行必將借
      据作廢，交由借款人取回。客戶到銀行存款之初，銀行必編其存款帳號，並發
      存摺予客戶，以便記錄該客戶之金錢出入。銀行對客戶放款之初，必編其放款
      帳號，有財政部上揭函在卷可參。而被上訴人於七十九年三月二十日即於上訴
      人處立有約定書及印鑑卡，並因存款、借款，由上訴人為被上訴人甲○○立活
      期儲蓄存款帳號為00－000000，擔保放款之放款帳號為00－000
      000號，而附表Ａ所示之八筆借款，均以被上訴人之名義填具借款申請書，
      經上訴人同意後，以被上訴人之名義立借據與上訴人，上訴人即開具貸放傳票
      ，將被上訴人所借金額撥入被上訴人甲○○之帳戶內，有借款申請書八張、轉
      帳傳票、活期儲蓄存款憑條、放款收回展期傳票、活期儲蓄存款存摺等件在卷
      足考。
（三）次查被上訴人向上訴人所借附表Ａ所示之八筆借款中第一筆、第二筆借款，均
      係八十五年一月十八日所借。第一筆借款之三百萬元，立即匯往被上訴人乙○
      ○在加拿大之銀行帳戶內有上訴人所屬台南分行八十九年六月七日一台南字第
      二六一號函覆本院可憑。被上訴人夫婦於八十五年一月二十一日再行出境。（
      詳上訴人八號証之入出境証明）。第二筆借款三百萬元，放在借款人甲○○之
      帳戶內，未領出，到八十五年二月十日，由其女兒吳美悅由甲○○之帳戶內領
      出0000000元，償還該第二筆之借款，其中一七一０八元係二十三天之
      利息（詳上訴人九號証之存摺及十號証之取款憑條收回傳票）。第三筆八十五
      年三月十三日之借款三百萬元，則立即匯往被上訴人乙○○在加拿大之銀行帳
      戶內，業據上訴人所屬台南分行，以八十九年六月七日一台南字第二六一號函
      覆本院稱：一、民國八十五年一月十八日第一商業銀行新營分行有劃付本分行
      辦理結匯國外新台幣三，○二○，七二○元，匯款金額美金十一萬元，申請結
      匯之人為甲○○，匯往加拿大之ＣＡＮＡＤＡＴＲＵＳＴＢＡＮＫＮＯ3.ＲＯ
      ＡＤＡＴＷＩＬＬＩＡＭＳＲＩＣＨＭＯＮＤＢ．ＣＶ７ＡＩＷ６ＣＡＮＡＤ
      Ａ在國外受款人為（ＨＡＩ  ＮＡＮ  ＷＵ），號碼為00000－0000
      00。二、民國八十五年三月十三日本行新營分行有劃付本分行辦理結匯國外
      新台幣三，○○一，二二○元，匯款金額加拿大幣一四八，五一四，八五元，
      申請結匯之人為乙○○，匯往加拿大之ＴＨＥＴＯＲＯＮＴＯＤＯＭＩＮＩＯ
      ＮＢＡＮＫＨＩＧＨＭＯＮＤＣＯＭＭＥＲＣＩＡＬＢＡＮＫＩＮＧＣＥＮＴ
      ＲＥ５９９１ＮＯ3.ＲＯＡＤＲＩＣＨＭＯＮＤ  Ｂ．Ｃ  Ｖ６Ｘ３Ｙ６ＣＡ
      ＮＡＤＡ．在國外受款人為（ＨＡＩ  ＮＡＮ  ＷＵ），帳號為000000
      00000。有上揭函件在卷可考，又上揭八筆借款中之第三至第八筆連續六
      筆借款申請書上面被上訴人甲○○之姓名及借款金額均為至上訴人處辦理借款
      手續之被上訴人女兒吳美悅之筆跡，此經證人洪輝明在原審證稱：「本案借据
      二紙係吳美悅簽的，都是我跟太太去辦，我跟經理聊天，由我太太去辦，因我
      不喜歡寫字」「展期的也是我與吳美悅去銀行辦，我與經理聊天，由吳美悅去
      辦」等語甚明（見原審卷第五十二頁、五十三頁筆錄）另吳美悅在原審亦證稱
      ：借据都是伊簽的，（如何知道印章是銀行的印章？）因他們有借六百萬元，
      是叫我去過的」等語明確（原審卷附第七十九頁背面）。而上開八十五年一月
      十八日之結匯申請書上所蓋結匯申請人乙○○之印章為伊印鑑章，八十五年三
      月十三日之結匯申請書上所蓋申請結匯人甲○○之印章亦為伊之印鑑章，均與
      本件系爭二筆借款之借据上所蓋被上訴人夫妻之印章相同，有卷附之結匯申請
      書及被上訴人之印鑑卡、本件借貸之兩張借據上之印章足資對照，而被上訴人
      之女兒吳美悅或吳美悅之丈夫洪輝明於八十五年三月十三日來上訴人銀行辦理
      借款三百萬元及辦理結匯時，被上訴人夫妻乙○○、甲○○均在國外，可見被
      上訴人夫妻在國外時，均同意伊女兒吳美悅用被上訴人夫妻二人之印章及被上
      訴人甲○○（借款人）之存摺，以被上訴人甲○○為借款人，被上訴人乙○○
      為連帶保證人，向上訴人辦理借款及匯款等工作，自應認定被上訴人之女兒吳
      美悅及伊之女婿洪輝明乃秉承被上訴人夫妻之意，由被上訴人夫妻授權，向上
      訴人辦理借款。又系爭六百萬元借款（即附表Ａ所示第六筆）於八十六年九月
      十一日匯往高雄市第二信用合作社大昌分行吳蔡吳美芳帳戶內，匯款人為吳美
      悅，另附表Ａ第七筆借款及第八筆（即系爭三百萬元借款）借款也由吳美悅於
      八十六年十二月四日及八十七年十一月十三日匯往農民銀行新營分行郭年堂帳
      戶內及農民銀行新營分行石健男帳戶內，有八十六年九月十一日及八十六年十
      二月四日及八十七年十一月十三日之存款取款憑條及匯款申請書代收入傳票各
      三件及被上訴人存摺在卷足按。則被上訴人所辯：系爭借款係洪輝明盜蓋被上
      訴人之印章所辦云云，洵無可取。
（四）復查，被上訴人於八十五年三月間委託吳美悅匯出國外之三百萬元借款係八十
      五年三月十三日所借之第三筆借款，並非八十五年一月十八日所借之第二筆借
      款。附表Ａ所示第一筆八十五年一月十八日之三百萬元借款，於八十六年一月
      十七日借款到期時借第四筆之借款償還該第一筆之借款，附表Ａ所示第二筆八
      十五年一月十八日之借款三百萬元於八十五年二月十日已還清，已如前述，且
      有被上訴人之存摺與八十六年一月十七日放款貸放傳票、轉帳收入傳票、存款
      取款憑條與放款收回展期傳票及八十五年二月十日之存款取款憑條與放款收回
      展期傳票可考，而被上訴人所指吳宏振出售上開房屋之日期為八十六年四月十
      五日，且係委託洪輝明出售，係在被上訴人償還上開第一、二筆借款之後，有
      買賣契約書附卷可資參佐，償還該二筆借款之款項，顯非來自吳宏振出售房屋
      之價金，則被上訴人所辯：伊於八十五年一月十八日借附表Ａ所示一、二筆二
      筆合計六百萬元借款後，當日僅匯出三百萬元，另三百萬元仍留在帳戶內，到
      同年三月間才委託吳美悅辦理匯出之手續，而八十五年一月十八日之二筆借款
      ，被上訴人於八十六年四月月間，業已出售其子吳宏振所有位於台南市○○路
      之房地，取得價金，委託洪輝明代為清償：：：云云，委難憑採。
（五）再，被上訴人甲○○之存摺內，有附表Ａ所示八筆全部借款金額之轉帳存入記
      錄，依存摺存提款紀錄被上訴人夫婦，即能明瞭伊帳戶內有本件系爭六百萬元
      及三百萬元借款暨其他六筆借款之金額之存入，被上訴人二人自第１筆借款之
      八十五年一月十八日到第八筆借款之八十七年十一月十三日之間，曾經出入境
      來回三次，最後一次之回國日期為八十七年十一月二十八日，其自八十七年十
      一月二十八日回國後，至八十八年四月十三日先後將近五個月，連續利用同一
      帳戶之存摺，存款六次，領款十一次，即在上訴人銀行出入金錢先後有十七次
      ，有存摺在卷足證，即令存款係房租支票到期兌現自動存入記錄，然被上訴人
      亦不否認伊等於八十八年四月六日曾領取現金，則在此期間內，被上訴人夫婦
      自存摺不難看出附表Ａ所示八筆全部借款各筆之存入與支出之情形，而竟未曾
      向上訴人提出質疑，顯然，被上訴人夫妻有同意伊之女兒吳美悅代辦系爭之借
      款。被上訴人又辯稱：伊於八十六年五月中旬回國後，曾前往上訴人銀行查詢
      借款清償情形，並欲取回伊所簽之相關文件，上訴人出具無貸款証明一張予被
      上訴人，告以所簽文件不得取回，上訴人竟又以伊留存之印鑑証明胡作非為：
      ：云云。然查被上訴人甲○○於八十六年五月二十三日到上訴人銀行查詢其有
      否尚未清償之借款，是日，以前所借款項（附表所示第一筆到第五筆）均已全
      部還清，上訴人銀行職員乃在放款戶授信明細單記載「無貸放」，並在該查詢
      單蓋上訴人銀行之橡皮章，有存放款戶授信明細單足憑。被上訴人從未告知上
      訴人銀行伊之印鑑或存摺遺失，又未通知上訴人銀行要終止抵押權設定契約，
      塗銷上開本金最高限額之抵押權，而上訴人貸借金額均未超過抵押權之最高限
      額，在此情形之下，應認定系爭之借款係被上訴人甲○○所借，則其抗辯：伊
      於八十六年五月中旬回國後，曾前往上訴人銀行查詢借款清償情形，並欲取回
      伊所簽之相關文件，上訴人出具無貸款証明一張予被上訴人，告以伊所簽文件
      不得取回，上訴人竟又以伊留存之印鑑証明胡作非為：：：云云，亦非可取。
（六）參以，被上訴人自八十四年一月二十四日起至八十五年一月十九日止，共計擔
      任洪輝明向上訴人借款之連帶保證人共十四筆，有借款申請書、借據、貸放傳
      票、轉帳收入傳票附卷可稽，上揭借據上被上訴人之印鑑，即為伊留存上訴人
      處之印鑑，彼時被上訴人尚未出國，伊所持之重要印鑑何以落入洪輝明之手，
      任由渠以伊為連帶保證人？本件系爭借款自八十八年三月十一日即未依約繳納
      利息，洪輝明自八十八年二、三月間就週轉困難，洪輝明於週轉困難後，立即
      於八十八年二月四日，於渠所有坐落六甲鄉○○段二九二，二九四，二九五，
      二九九，三００，三一二，三二七，三二八地號土地之應有部分十二分之一，
      設定五百萬元之抵押權予被上訴人甲○○，有土地登記謄本在卷可憑，被上訴
      人亦承認就該抵押權實際上並未將五百萬元之金錢借予洪輝明，被上訴人甲○
      ○於八十八年五月十二日於其所有新營市○○段二一一之六三、之一二九號二
      筆土地設定新台幣二百萬元之第二順位抵押權予訴外人吳月卿，旋即於八十八
      年六月十日將該二筆土地，以夫妻贈與為原因，移轉登記為被上訴人乙○○所
      有。顯建被上訴人早知洪輝明、吳美悅借款不還之事實。
（七）當事人主張有利於己之事實，就其事實有舉證之責任，又私人之印章，由自己
      使用為常態，被人盜用為變態，主張變態事實之當事人，自應就此印章被盜用
      之事實負舉證之責任，被上訴人於事實審已自承系爭借據連帶保證人所用之
      印文為印鑑，係屬真正，則被上訴人自應就其抗辯係遭他人盜蓋一節負舉證責
      任，最高法院著有八十六年度台上字第七一七號判決參照，查系爭借據上之借
      款人及連帶保證人欄之印文確為被上訴人之印鑑，為被上訴人所自認，則被上
      訴人自應就印章係遭他人盜蓋一節負舉證責任。然訴外人洪輝明固曾自首，謂
      渠盜蓋被上訴人二人之印章，向上訴人借本案系爭借款，又為渠另案之借款，
      盜蓋被上訴人印章在借據上，使被上訴人做連帶保證人云云，被上訴人亦配合
      渠自首提出告訴，然如前所述，系爭借款幾為吳美悅持被上訴人之印章及存摺
      所代辦，匯出美金亦為吳美悅所辦，於另案之借據等亦為吳美悅所代書，被上
      訴人尚委託訴外人洪輝明代理被上訴人之子吳振宏出售房屋，種種跡象顯示被
      上訴人確有授權洪輝明、吳美悅代理借款、代辦匯款情事，至於刑事判決所認
      定之事實不能拘束民事判決，民事判決仍應自為認定，自不能僅因洪輝明自首
      盜蓋印章已遭起訴，遽認被上訴人毋庸負授權人責任，揆諸上開判決意旨仍不
      能認被上訴人已盡證明之責。
（八）綜上所述，被上訴人曾將印鑑存摺交付吳美悅及洪輝明，委託渠等為伊辦理借
      款、存款、匯款等事宜，系爭借款應係被上訴人授權吳美悅及洪輝明所辦，伊
      二人自應負授權人責任。
四、綜上所述，本件上訴人主張被上訴人甲○○應負借款人責任，被上訴人乙○○應
    負連帶保證人責任為可採，被上訴人所辯均為無可取。從而，被上訴人本於借貸
    及連帶保證之法律關係，請求被上訴人應連帶給付上訴人九百萬元及如附表二所
    示之利息及違約金，應予准許。兩造陳明願供擔保聲請宣告假執行，及免為假執
    行，核無不合，爰酌定相當擔保金額准許之。原審為上訴人敗訴之判決，尚有未
    洽。上訴意旨指摘原判決不當，求予廢棄改判，為有理由。爰由本院予以廢棄改
    判，如主文第二項所示。
五、據上論結，本件上訴為有理由，依民事訴訟法第四百五十條、第八十五條第二項
    、第四百六十三條、第三百九十條第二項、第三百九十二條，判決如主文。
中      華      民      國    八十九    年      十      月      三      日
                                    臺灣高等法院臺南分院民事第一庭
~B1審判長法官  黃    崑    宗
~B2      法官  楊    子    莊
~B3      法官  袁    靜    文
右為正本係照原本作成。
如對本判決上訴，須於判決送達後二十日內向本院提出上訴狀，其未表明上訴理由者
，應於上訴後二十日內向本院提起上訴理由書。
中      華      民      國    八十九    年      十      月      六      日
                                        法院書記官  黃    文    生
 附表一
┌───┬────┬──────┬───────┬──────┬──────┐
│借款日│借款金額│約定之清償日│約 定 之 利 息│約定之違約金│附        註│
├───┼────┼──────┼───────┼──────┼──────┤
│9.10.│六百萬元│9.10.      │以年息九．一五│未按月支付利│到期後，已將│
│      │        │            │％按月計付。上│息，或到期不│清償日延展到│
│      │        │            │訴人調整放款新│履行時，逾期│9.10.，並約│
│      │        │            │台幣之基本利率│六個月以內者│定按年息百分│
│      │        │            │時，按調整後之│，按約定利率│之九‧五計付│
│      │        │            │基本利率加年息│之百分之十，│利息。      │
│      │        │            │一．五％調整計│逾期超過六個│            │
│      │        │            │付。          │月者，按約定│            │
│      │        │            │              │利率之百分二│            │
│      │        │            │              │十加付違約金│            │
├───┼────┼──────┼───────┼──────┼──────┤
│11.13.│三百萬元│11.13.      │以年息九．二七│到期不履行時│            │
│      │        │            │％按月計付。上│，逾期六個月│            │
│      │        │            │訴人調整新台幣│以內者，按約│            │
│      │        │            │之放款基本利率│定之利率之百│            │
│      │        │            │時，按調整後之│分之十，逾期│            │
│      │        │            │基本利率加年息│超過六個月者│            │
│      │        │            │一．五％調整計│，按約定利率│            │
│      │        │            │付。          │之百分之二十│            │
│      │        │            │              │加付違約金。│            │
└───┴────┴──────┴───────┴──────┴──────┘
    （請看一號証借据二張）
 附表二
┌────┬───────────────┬────────────────┐
│本    金│應      付      利        息  │應    付    違    約    金      │
├────┼───────────────┼────────────────┤
│六佰萬元│自3.10.起至清償日止按年息七  │4.11.起至清償上開本金之日止，六│
│        │‧九五％計算                  │個月以內者，按年息七．九五％之百│
│        │                              │分之十，逾六個月者，按年息七．九│
│        │                              │五％之百分之二十計算            │
├────┼───────────────┼────────────────┤
│三佰萬元│自4.13.起至清償日止按年息七  │自5.14.起至清償上開本金之日止，│
│        │‧九五％計算                  │六個月以內，按年息七．九五％之百│
│        │                              │分之十，逾六個月者，按年息七．九│
│        │                              │五％之百分之二十計算            │
└────┴───────────────┴────────────────┘
                  附表Ａ  （借  款  人：被上訴人甲○○
                            連帶保証人：被上訴人乙○○）
┌──┬──────┬──────┬────┬────┬─────┬──────┐
│順序│被上訴人申請│借款（放款）│金    額│償還日期│借款時被上│附        註│
│    │借款日期    │日    期    │(新台幣)│        │訴人二人是│            │
│    │            │            │        │        │否在國內  │            │
├──┼──────┼──────┼────┼────┼─────┼──────┤
│１  │1.18.      │1.18.      │三百萬元│1.17.還│國  內    │1.18.經由上│
│    │            │            │        │        │          │上訴人劃付一│
│    │            │            │        │        │          │銀台南分行，│
│    │            │            │        │        │          │翌日折合美金│
│    │            │            │        │        │          │十一萬元，匯│
│    │            │            │        │        │          │到國外被上訴│
│    │            │            │        │        │          │人乙○○之帳│
│    │            │            │        │        │          │戶內        │
├──┼──────┼──────┼────┼────┼─────┼──────┤
│２  │1.18.      │1.18.      │三百萬元│2.10.還│同  右    │            │
├──┼──────┼──────┼────┼────┼─────┼──────┤
│３  │3.13.      │3.13.      │三百萬元│3.13.還│國  外    │3.13.經由上│
│    │            │            │        │        │          │訴人劃付一銀│
│    │            │            │        │        │          │台南分行，翌│
│    │            │            │        │        │          │日折合加拿大│
│    │            │            │        │        │          │幣一四八、五│
│    │            │            │        │        │          │一四‧八五元│
│    │            │            │        │        │          │，匯到國外被│
│    │            │            │        │        │          │上訴人乙○○│
│    │            │            │        │        │          │之帳戶內    │
├──┼──────┼──────┼────┼────┼─────┼──────┤
│４  │1.17.      │1.17.      │三百萬元│4.還│同  右    │            │
├──┼──────┼──────┼────┼────┼─────┼──────┤
│５  │3.12.      │3.12.      │三百萬元│5.2.還│同  右    │            │
├──┼──────┼──────┼────┼────┼─────┼──────┤
│６  │9.9.      │9.10.      │六百萬元│未  還  │同  右    │本案系爭之借│
│    │            │            │        │        │          │款。        │
│    │            │            │        │        │          │9.11.電匯高│
│    │            │            │        │        │          │雄市二信大昌│
│    │            │            │        │        │          │分行蔡吳美芳│
│    │            │            │        │        │          │帳戶內，匯款│
│    │            │            │        │        │          │人為吳美悅  │
├──┼──────┼──────┼────┼────┼─────┼──────┤
│７  │12.2.      │12.2.      │三百萬元│11.10.還│同  右    │12.4.電匯農│
│    │            │            │        │        │          │民銀行新營分│
│    │            │            │        │        │          │行郭年堂帳戶│
│    │            │            │        │        │          │內，匯款人為│
│    │            │            │        │        │          │吳美悅      │
├──┼──────┼──────┼────┼────┼─────┼──────┤
│８  │11.13.      │11.13.      │三百萬元│未  還  │同  右    │本案系爭之借│
│    │            │            │        │        │          │款。        │
│    │            │            │        │        │          │11.13.電匯農│
│    │            │            │        │        │          │民銀行新營分│
│    │            │            │        │        │          │行石健男帳戶│
│    │            │            │        │        │          │內，匯款人為│
│    │            │            │        │        │          │吳美悅      │
└──┴──────┴──────┴────┴────┴─────┴──────┘


司法院資訊處製作；財團法人民間司法改革基金會備份。
